ACORDAO-COMPLETO-2529052

ACÓRDÃO 6507/2022 ATA 36/2022 - SEGUNDA CÂMARA

VISTOS, relatados e discutidos estes Embargos de Declaração opostos pelo Tribunal Regional do Trabalho da 2ª Região contra o Acórdão 454/2022-TCU-Segunda Câmara, por meio do qual o TCU considerou ilegal o ato de concessão de aposentadoria do Sr. João Nazareth Oliveira Quirino de Morais.
ACORDAM os Ministros do Tribunal de Contas da União, reunidos em Sessão da 2ª Câmara, com fulcro nos arts. 32, inciso II, e 34 da Lei 8.443/1992, c/c os arts. 277, inciso III, e 287 do Regimento Interno do TCU, e diante das razões expostas pelo Relator, em:
9.1. conhecer dos presentes Embargos de Declaração para, no mérito, rejeitá-los; e
9.2. dar ciência desta deliberação ao embargante e ao Sr. João Nazareth Oliveira Quirino de Morais.

Embargos de Declaração opostos pelo Tribunal Regional do Trabalho da 2ª Região contra o Acórdão 454/2022-2ª Câmara, por meio do qual o TCU considerou ilegal o ato de concessão de aposentadoria do Sr. João Nazareth Oliveira Quirino de Morais.

Segunda Câmara

Tribunal Regional do Trabalho da 2ª Região - TRT/SP.

3. Embargante: Tribunal Regional do Trabalho da 2ª Região - TRT/SP.

13.1. Ministros presentes: Bruno Dantas (Presidente), Augusto Nardes, Aroldo Cedraz e Antonio Anastasia.
13.2. Ministro-Substituto presente: Marcos Bemquerer Costa (Relator).

MARCOS BEMQUERER

Ministro-Substituto Marcos Bemquerer Costa.

Cuidam os autos dos Embargos de Declaração opostos pelo Tribunal Regional do Trabalho da 2ª Região - TRT/SP ao Acórdão 454/2002-TCU-Segunda Câmara (peça 8) , por meio do qual o TCU apreciou ato de concessão de aposentadoria do Sr. João Nazareth Oliveira Quirino de Morais, no qual se detectou a inclusão irregular nos proventos de parcelas decorrentes da incorporação de "quintos/décimos" de funções comissionadas exercidas após a edição da Lei 9.624/1998.
2. 	Diante disso, o ato foi considerado ilegal, determinando-se ao órgão instituidor que promovesse o destaque das parcelas de "quintos/décimos" incorporadas com base em funções comissionadas exercidas entre 08/04/1998 e 04/09/2001, transformando-as em parcela compensatória a ser absorvida por quaisquer reajustes futuros, desde que a hipótese não fosse a de decisão judicial transitada em julgado, nos moldes da decisão do Supremo Tribunal Federal no RE 638.115/CE, e que desse ciência da deliberação ao interessado.
3.	Ato contínuo, o TRT/SP, representado por seu presidente, ingressou com os presentes Embargos de Declaração (peça 13) , argumentando, em síntese:
	a) contradição entre a determinação constante no subitem 9.3.1 do Acórdão acima mencionado e os fundamentos existentes no Voto, no sentido de delimitar a legalidade da incorporação de quintos pelo servidor até 10/11/1997, quando passou a viger a Lei 9.527/1997, tendo concluído que, após essa data, nada haveria de ter sido considerado para esse fim, a não ser para o cálculo residual de décimos, nos termos do art. 5º da Lei 9.625/1998; e
	b) obscuridade quanto às determinações impostas ao órgão concedente. 
	É o Relatório.

não há

Não atuou.

EMBARGOS DE DECLARAÇÃO. ATO DE CONCESSÃO DE APOSENTADORIA CONSIDERADO ILEGAL. INCORPORAÇÃO DE "QUINTOS/DÉCIMOS" DE FUNÇÕES COMISSIONADAS EXERCIDAS APÓS A EDIÇÃO DA LEI 9.624/1998. DECLARAÇÃO EXPRESSA, NA PARTE DISPOSITIVA DA DELIBERAÇÃO EMBARGADA, DA POSSIBILIDADE DE PRESERVAÇÃO DA VANTAGEM CONCEDIDA EM PATAMAR MAIOR DO QUE O DEVIDO, CASO AMPARADA EM DECISÃO JUDICIAL TRANSITADA EM JULGADO. INEXISTÊNCIA DOS VÍCIOS ALEGADOS DE OBSCURIDADE E CONTRADIÇÃO. CONHECIMENTO E IMPROVIMENTO. MANUTENÇÃO DO ACÓRDÃO RECORRIDO.

APOSENTADORIA (APOS)

não atuou.

Conforme visto no Relatório precedente, o ato de aposentadoria do Sr. João Nazareth Oliveira Quirino de Morais foi considerado ilegal por esta Corte por contemplar a vantagem VPNI derivada de "quintos/décimos" adquiridos no período de 08/04/1998 a 04/09/2001, cuja ilegalidade foi reconhecida pelo Supremo Tribunal Federal - STF, por ocasião do julgamento do Recurso Extraordinário 638.115/CE.
2.	Em consequência, este Tribunal determinou ao órgão concedente, no subitem 9.3.1 do Acórdão 454/2022-TCU-Segunda Câmara, que, se a concessão considerada ilegal não estivesse amparada em decisão judicial transitada em julgado, promovesse "o destaque das parcelas de 'quintos/décimos' incorporadas com base em funções comissionadas exercidas entre 08/04/1998 e 04/09/2001, transformando-as em parcela compensatória a ser absorvida por quaisquer reajustes futuros, (...) nos moldes da decisão do Supremo Tribunal Federal no RE 638.115/CE".
3.	Em sede de embargos de declaração, o órgão concedente alega que a vantagem impugnada tem respaldo em decisão judicial transitada em julgado proferida no Processo 2004.34.00.048565-0, e que, portanto, a literalidade do comando contido no referido subitem 9.3.1 da parte dispositiva contempla a possibilidade de manutenção da vantagem impugnada.
4.	A contradição alegada pelo embargante reside no fato de a Proposta de Deliberação ter afirmado a ilegalidade da incorporação de quintos não apenas em função da incorporação de função até 08/04/1998, mas também sob a perspectiva do tempo de serviço residual existente em 10/11/1997, ao qual o art. 5º da Lei 9.624/1998 reconhece a possibilidade de futura integralização para fins de incorporação de um décimo. Dessa suposta contradição surgiria obscuridade quanto à conduta a ser observada pelo embargante em face da ilegalidade do ato.
5.	O prazo para a oposição de embargos de declaração nesta Corte é de 10 (dez) dias, nos termos do art. 34, § 1º, da Lei 8.443/1992. Esse prazo conta-se dia-a-dia a partir da notificação, excluindo-se a data de início e incluindo-se a do vencimento, consoante as disposições do art. 30, inciso I, alínea d, da precitada lei c/c os arts. 183 e 185 do Regimento Interno/TCU. 
6.		Dessarte, considerando a notificação do embargante ocorrida em 14/02/2022 (segunda feira) , o prazo começou a correr a partir do primeiro dia subsequente (15/02/2022) e o interregno de dez dias findou em 24/02/2022, data em que foi protocolado o recurso, que assim é tempestivo e deve ser conhecido.  
7.	No mérito, inexistem a contradição e a obscuridade alegadas. Pelo fato de que os períodos de exercício de função anteriores a 08/04/1998 não legitimavam a fração em que os quintos foram deferidos (5/5) , a concessão foi considerada ilegal. Quanto ao tratamento a ser adotado em face de tal ilegalidade, não havendo naquela oportunidade informações sobre a origem do pagamento da vantagem impugnada, determinou-se, de forma condicionada à inexistência de decisão judicial transitada em julgado, o seu destaque e transformação em parcela compensatória a ser absorvida por reajustes futuros. Deste modo, a apreciação do ato amoldou-se à modulação de efeitos promovida pelo Supremo no RE 638.115/CE. 
8.	Após a prolação do Acórdão 454/2022-TCU-Segunda Câmara, em sede de embargos de declaração, o órgão de origem afirma que existe decisão judicial passada em julgado em favor do interessado, muito embora ela não tenha sido juntada aos autos juntamente com o ato concessório tampouco nele identificada. Assim, a parte final do comando contido no subitem 9.3.1 da deliberação em testilha ("transformando-as em parcela compensatória a ser absorvida por quaisquer reajustes futuros, desde que a hipótese não seja de decisão judicial transitada em julgado, nos moldes da decisão do Supremo Tribunal Federal no RE 638.115/CE") contempla a preservação da vantagem, sem necessidade de compensação com futuros reajustes, caso amparada em decisão judicial transitada em julgado.
9.	 O exame da incorporação de quintos/décimos à luz do art. 5º da Lei 9.624/1998, ora apontado como causa de contradição, foi efetuado para demonstrar que, na impossibilidade de computar o tempo de exercício de função a partir de 08/04/1998 para fins de incorporação de quintos, nem mesmo a possibilidade de aproveitamento do tempo de serviço residual existente até 10/11/1997, para fins de futura integralização de um décimo, seria suficiente para conferir legalidade ao deferimento da incorporação de 5/5 de CJ-3, na forma como constou do ato concessório. 
10.	Nesse contexto, não subsiste a contradição suscitada pelo Embargante, porquanto o Acórdão recorrido observou, nesse tocante, o teor da decisão do STF acerca da modulação de efeitos, reconhecendo a possibilidade de continuidade desse pagamento, desde que amparado em decisão judicial transitada em julgado. Tampouco há obscuridade quanto às providências a serem adotadas pelo órgão concedente em face da ilegalidade do ato, que são aquelas descritas no subitem 9.3 do Acórdão 454/2022-TCU-Segunda Câmara.
11.	Insubsistentes, portanto, os vícios suscitados nestes Embargos de Declaração, cabe conhecer do presente recurso, para, no mérito, rejeitá-lo, dando-se ciência da Deliberação que sobrevier ao órgão recorrente e ao Sr. João Nazareth Oliveira Quirino de Morais.
	Ante o exposto, manifesto-me por que seja adotada a deliberação que ora submeto a este Colegiado.
T.C.U., Sala das Sessões, em 11 de outubro de 2022. 
MARCOS BEMQUERER COSTA
Relator